【裁判字號】    97,訴,2160
【裁判日期】    990902
【裁判案由】    返還履約保證金等
【裁判全文】
臺灣桃園地方法院民事判決              97年度訴字第2160號
原      告  良漢企業有限公司
法定代理人  乙○○
訴訟代理人  朱峻賢律師
            簡榮宗律師
上  1   人
複  代理人  張復鈞律師
被      告  理成營造工程股份有限公司
法定代理人  甲○○
訴訟代理人  陳明良律師
上當事人間請求返還履約保證金等事件，本院於民國99年7 月29
日辯論終結，判決如下：
    主  文
被告應返還原告以上海商業儲蓄銀行鳳山分行為擔當付款人、票
號為FSB0000000號、票面金額新臺幣伍拾捌萬玖仟伍佰參拾壹元
、發票日為民國九十三年三月二十九日、到期日空白之本票壹紙
。
被告應給付原告新臺幣肆拾肆萬玖仟捌佰肆拾伍元，及自民國九
十七年十一月二十五日起至清償日止，按週年利率百分之五計算
之利息。
原告其餘之訴駁回。
訴訟費用由被告負擔二分之一，餘由原告負擔。
本判決原告勝訴部分於原告以新臺幣參拾伍萬元為被告供擔保後
，得假執行。但被告得以新臺幣壹佰零伍萬元為原告預供擔保，
免為假執行。
原告其餘假執行之聲請駁回。
    事  實  及  理  由
一、原告主張：(一)、緣被告公司承攬統正開發股份有限公司（下
    簡稱統正開發公司）統一高雄複合商業中心第一期新建工程
    主體工程，被告公司將該工程「預伴混凝土澆置工資工程」
    （下稱系爭工程）分包交由伊承攬，於民國93年1 月15日簽
    約（下稱系爭契約），約定工程總價為新臺幣（下同）11,7
    90,624元（含稅），後因辦理3 次工程追加，追加後之工程
    總價為12,073,595元，加計5%營業稅後，工程總價為12,677
    ,275元，伊並依系爭契約第5 條約定，提供合約含稅總額5%
    （以追加前之總價計算），即589,531 元面額、到期日空白
    之公司本票1 紙（票號：FSB0000000號、擔當付款人：上海
    商業儲蓄銀行鳳山分行、發票日為93年3 月29日，下稱系爭
    本票），交予被告公司作為履約保證金，應於伊完成系爭工
    程經被告公司驗收後退還。伊承攬系爭工程部分為最基礎工
    程，施作期間均有被告監工人員在場，而伊完成系爭工程時
    （約為94年10月），即由伊公司現場人員簡漢章請被告公司
    監工人員己○○予以驗收，被告公司拒未驗收，而逕將伊公
    司完成之工作交予接續施做之廠商，應認係以不正當行為阻
    礙條件（驗收合格）成就，依民法第101 條第1 項規定應視
    為已驗收合格，被告自應退還履約保證金之本票。(二)、又被
    告公司於每期估驗計價時，均依系爭契約第6 條第2 項約定
    ，將工程款總額10% 作為保留款，迄至完工止，被告公司總
    計扣留含稅保留款1,267,728 元，依系爭契約第6 條第4 項
    約定，該保留款總額，應俟被告公司會同統正開發公司總體
    驗收合格並結清尾款後，伊得依工地例行之估驗計價作業程
    序申請被告公司支付。惟被告並未告知何時完成總體驗收，
    然因系爭工程之統一高雄複合商業中心（即高雄統一夢時代
    購物中心）業於96年3 月30日開幕營運，故可推知至遲於斯
    時止，被告公司已與統正開發公司總體驗收合格並結清尾款
    ，則依系爭工程約定保固期為1 年，上開保留款雖轉為保固
    金，惟自94年10月迄今保固已期滿，伊公司聯絡人簡文良遂
    於97年9 月間以電話向被告監工人員戊○○提出保留款之返
    還，並於97年11月17日委由律師代為發函請求，被告應返還
    上開估驗保留款（嗣雖同意被告實作工程款計算保留款為1,
    198,378 元，惟不同意變更及減縮聲明）。(三)、被告主張抵
    銷如附表所示金額部分，伊僅同意附表編號1 、5 、11及19
    ，合計45,600元部分抵銷。其餘被告主張有瑕疵而修補部分
    （即附表編號7 、18、20、21及22，計1,407,627 元），被
    告不能證明有瑕疵，且縱使有瑕疵，被告均未事先通知伊修
    補，而逕予修補，伊自無負擔費用之義務。況被告所稱瑕疵
    情形，都已於伊施工完成退場後逾1 年以上，由於伊所施工
    為最基礎工程，實無法認定瑕疵產生部分係伊所應負責，即
    未辨明責任歸屬，被告不能逕計伊應分攤之責任，而由保留
    款中予以扣除。至於被告主張伊應負擔外勞施作伊工程部分
    之費用（即附表編號2 、3 、4 、6 、8 、9 、10、12、13
    、14、15、16及17，計279,067 元），惟伊否認有借調外勞
    ，被告應就外勞施工部分為伊施作工程範圍且應由伊負擔為
    證明。再者，系爭契約第9 條「視為同意」之約定，應指被
    告定期通知伊修補，而伊並未修補時，而由被告自行或另僱
    工修繕而發生費用時，始有上開約定之適用。(四)、爰依系爭
    契約之法律關係，請求判命被告返還系爭本票1 紙及給付伊
    1,267,728 元，暨自律師催告函送達翌日，即97年11月25
    日起至清償日止，按週年利率百分之5 計算遲延利息之判決
    ，並願供擔保准為假執行之宣告。
二、被告則以：(一)、系爭工程經追加後，最終雖以12,073,595元
    計算，惟系爭工程係採實作實算方式結算，由原告公司最後
    1 次，即第23次進度請款單顯示，原告公司實作工程款為11
    ,413,086元，保留款則為1,141,312 元（未含稅），如計入
    百分之5 營業稅，則保留款為1,198,378 元，而非1,267,72
    8 元。(二)、原告公司於系爭工程施作期間，曾向伊公司調用
    外勞、並曾違反勞工安全衛生規定，其遭罰款為伊公司代納
    、另伊公司曾有代墊費用及因原告公司施工瑕疵致由伊公司
    另行修補之費用等扣款事由（詳附表），總計原告公司尚應
    給付伊公司1,732,254 元（嗣後同意更正關於借調外勞以施
    作工程範圍計算如附表，計為279,027 元，及附表編號18《
    漏水由原告負責樑柱範圍128 支》及編號20《計算原告應分
    攤比例由1/3 ，改為1/4 》之金額），含稅後則為1,818,86
    7 元，茲以此被動債權與原告前揭保固擔保本票金額及保留
    款予以抵銷，經結算後原告尚欠伊公司30,958元，伊自無負
    返還原告本票及款項之義務。(三)、兩造就系爭契約所附「混
    凝土壓送搗築工程補充說明」第10、11及第17條之規定，對
    於原告公司施工之瑕疵，均約定由原告負擔該部分之費用，
    已排除民法第493 條之規定，即另行就瑕疵修補有所約定，
    無待伊之催告，且因原告施工瑕疵之情形，均經統正開發公
    司要求緊急修補，均有先行修復之必要，伊並於修復後，以
    「工務通知單」或「備忘錄」之方式通知原告，原告均未曾
    於5 日內異議，依系爭契約第9 條之約定，即視為同意，該
    條款並未限定於施工期間之瑕疵，況該等瑕疵既均發現於施
    工後，自難認上開約定限於施工期間等語。(四)、請求判命駁
    回原告之訴，暨如受不利益之判決，願供擔保請准免為假執
    行之宣告。
三、原告主張兩造於93年1 月15日簽訂系爭契約，由其承攬被告
    向統正開發公司承攬施作工程之「預伴混凝土澆置工資工程
    」，約定經驗收後應交還擔保本票及付清尾款，其已依約於
    94年10月完工交付而撤離工地，並經統正公司驗收後正式營
    運，而被告尚未返還本票（票面金額：589,531 元、票號：
    FSB0000000 號 、擔當付款人：上海商業儲蓄銀行鳳山分行
    、發票日為93年3 月29日）及尚有保留工程款1,198,378 元
    未為給付等節，業據其提出保固切結書、系爭契約、統正公
    司工程完工後營運資料，復為被告所不爭執，則此部分事實
    ，可堪認為真實。又原告係依系爭契約請求給付保留工程款
    及返還本票，被告則以施工期間有為原告代墊費用及因修復
    原告所承攬工程瑕疵、借調外勞費用等應由原告負擔如附表
    所示之金額為抵銷抗辯，故本件爭點即原告之債權是否因抵
    銷而消滅。
四、被告抗辯附表所示各項金額是否適於抵銷，分述如下：
(一)、附表編號1 、5 、11之代墊款項及編號19借調外勞費用，共
    計45,600元部分，應由原告負擔，被告抗辯抵銷，原告就此
    並不否認，而堪認定，核先敘明。
(二)、附表編號2 至4 、6 、8 至10、12至17之調用外勞部分：
  1.經查，兩造所簽定之系爭契約，除工程承攬契約書外，尚包
    括工程承攬契約書附件、安衛/ 臨時水電/ 廢棄物處理費-
    分包商分攤表說明、混凝土壓送搗築工程補充說明等，業據
    兩造分別提出該契約文件影本，且互相不爭執有簽約約定之
    效力，自均屬契約之一部分；又其中混凝土壓送搗築工程補
    充說明係就原告所施作工項所為之特別規範約定，其適用之
    順序以該補充說明優先於工程承攬契約書附件，而工程承攬
    契約書附件優先於工程承攬契約書，惟優先效力之規範倘有
    未規定之部分，則以次順序效力之工程承攬契約書附件作為
    補充，而前順序效力之規範未規定之部分，再以一般規範，
    即工程承攬契約書為補充規範，倘工程承攬契約書均未規定
    ，即兩造未約定之事項，則應有民法承攬法律關係之適用。
    次查，調用外勞屬於工人派遣、人力支出之部分，而混凝土
    搗築工程中，除混凝土澆置本身需要人工、又因混凝土所可
    能造成工地之清潔問題，而需有清理工地之人工等，足見需
    工之情形，並非全屬工程本身瑕疵與否之問，自應分別認定
    有無適用於工程瑕疵時之通知義務，以為認定；依此標準解
    釋兩造間約定混凝土壓送搗築工程補充說明，其中第10點規
    定：「承包商於混凝土澆置時應按標點整平，若因承包商施
    工不良導致高低不平，需打石或填補水泥砂漿時，則其所需
    工資、材料均由承包商負責支付」等語，足見打石、填補水
    泥砂漿使混凝土施工達於平整所需之工資等，屬於瑕疵之修
    補，而其中第13點規定：「每次搗築完成收工前，應負責將
    砂漿及其他污染清理乾淨，且須清除壓送所溢出之泥漿及預
    拌車殘留之混凝土，並保持各樓面清潔（清潔之程度以恢復
    受污染前之原狀為準），否則甲方有權代僱工處理，其費用
    由承包商負責」等語，足見倘屬於清除因混凝土施工所造成
    之污染，則屬清潔等非工程本身品質之問題，與前述人工之
    用途自屬不同；其差別在於，由於混凝土壓送搗築工程補充
    說明僅特別說明有額外支出費用時，各項費用分攤之原則，
    惟並未規定是否有通知修補之義務，而查民法第493 條規定
    ，承攬工作有瑕疵者，定作人應先得定相當之期限，請求承
    攬人修補，於承攬人不於定作人所定之期間內修補或拒絕修
    補者，定作人始得自行修補，並得向承攬人請求償還修補必
    要之費用，係以定作人既願訂定承攬契約而將其工作委由承
    攬人承製，顯見對於工作瑕疵之補完，以承攬人有較強之修
    繕能力，而認於工作有瑕疵時，應先通知承攬人修補，惟此
    規定並非強制規定，當事人並非不得以特別約定加以排除，
    而前述2 項關於混凝土壓送搗築工程補充說明工資負擔規範
    之用語中，並無有以特約排除通知義務之意思，復遍查兩造
    所提出之工程承攬契約書、工程承攬契約書附件，亦無以特
    約排除民法通知義務之情形，反而於工程承攬契約書附件第
    12條之約定，與民法先行通知修補之義務相符，則倘若於前
    開工資之支出，屬於工程本身瑕疵修補內容，即如打石或填
    補水泥灌漿等工項，自仍待先行通知承攬人修補後，承攬人
    不為修補，定作人始得代僱工修復，費用始由承攬人負擔，
    否則即不得逕為要求定作人負擔費用，惟倘非屬工作瑕疵所
    為之代僱工，即清除混凝土造成工地污染之情形，自無法適
    用民法關於瑕疵修補之規定，而應由定作人證明是否確屬承
    攬人應負擔之費用，先予敘明。
  2.經查，原告並不否認其於施工期間（94年10月始完成混凝土
    工程而離開工地），就工人不足部分，亦曾借調被告外勞，
    因而已就同屬借調外勞之扣款，即附表編號19之94年9 月借
    調外勞費用不予爭執，並有被告提出之點工表為憑，可堪認
    定。而兩造就被告以點工表算定之附表編號2 至4 、6 、8
    至10、12至17之調用外勞人工、時數等金額並不爭執，惟由
    其借調時間，除附表編號2 係94年10月，原告尚未離場所調
    借，惟其金額高達47,354元（每1 外勞日薪為1,400 元），
    其餘則自94年11月至95年10月，均已於原告離場後所致，被
    告亦不否認之後之調借外勞，均未通知原告，而係自行僱工
    後對原告扣款，此亦經證人即現場工程師戊○○證述明確（
    見本院卷二第78頁），則應分別探求各調借外勞之事由，以
    認定扣款是否為有理由。而查，依被告所提出之點工明細、
    加班申請單、泰工申請單所記載及被告就各月所施作之項目
    已自承：94年10月進行「抽排風預留洞及拆模孔RC回補」（
    附表編號2 ）、94年11月進行「水箱漏漿打石、B5地坪石渣
    打石」（附表編號3 、4 ）、94年12月進行「打石地坪磨平
    打石」（附表編號6 、10）、95年1 月進行「拆模孔、筏基
    、電梯坑二次RC回補」（附表編號8）、95年3 月進行「B5
    拆模孔RC回補」（附表編號10）、95年4 月至7 月及10月進
    行「B5地平水泥渣打石」等語（附表編號12、13、15、17，
    編號14數額被告減縮為0 元）（見本院卷二第13、14、18、
    22頁、第37至48頁、第54至58頁、第174 頁），考其用語，
    不論係石渣打石、磨平打石、水泥渣打石，均包括有整地地
    平在內，並無法區分究竟係處理瑕疵或污染之問題，而證人
    戊○○到庭證述：大部分是做地板打石，樑柱打水泥時會有
    部分流到地板，所以都是由原告負責，借用外勞項目大部分
    就是去打地平的水泥渣，及另一現場工程師（至95年2 月）
    己○○到庭亦證述：「（問：混凝土澆灌廠商部分有無包括
    要把地面清理乾淨？）是的，應該都是當日澆灌完就要把它
    處理完，如果沒有處理我們會代點工把它處理掉。代點工都
    是隔天就會一起處理掉，不然的話水泥會硬掉，第二原因是
    工地管理也不許」、「（問：有無印象為何原告公司用這麼
    大量外勞？）屬於他們工程施工之收尾工作，建築工程差個
    2 、3 公分當下看不出來，等到後續工程施作時才會察覺不
    符合工程施作之尺寸，所以才需要修打，打石也需要點工把
    它清掉，也有殘渣，一般不會完全扣該廠商的費用，我們會
    分攤」等語，足見其大部分調借外勞均屬事後地平打石之修
    補工作，始會於原告離場後長達1 年以上，且每月仍需8 小
    時以上之外勞人力，而被告所提出之地平打石之照片，大部
    分係已完成打石後之清理工作，亦無法辨識是否為清除或整
    地地平，則被告雖主張均為清除費用，毋庸為通知等語，然
    為原告所否認，復未能舉證證明何部分為單純清除之代僱工
    費用，而其既未先通知原告修復即逕予代工為之，違反瑕疵
    修補通知之義務，其事後始主張抵銷扣款，自難採信。
  3.再者，系爭工程之工地管理為被告派人所為，則混凝土工程
    原則上於當日完工後即應進行清潔維護，業如前述，被告監
    工又豈會容任原告污染工地而不顧，是其事後始為前開打石
    、拆孔填RC等之工作，究竟係因被告因工程進度而為必要之
    修補，或係可歸責於原告工作瑕疵而致生之損害，亦無從認
    定。至於工程承攬契約書附件第9 條之規定：「凡甲方公司
    （即被告）或工務所所發有關本工程之通知、工地會議紀錄
    等，無論以掛號郵寄或其他方法遞送，一經送達乙方（即原
    告）或經乙方簽署即發生正式通知之效力。乙方如未在該項
    通知所定之限期內（未註明期限者，以送達後5 天為期限）
    以書面提出異議者，即視為同意，乙方應確實依照通知辦理
    」等語，由其前後條文之體系觀之，即第8 條為原告應按圖
    說施作之約定，第10條為變更施工說明後之施作義務原則不
    得調整契約價款等語，足見該第9 條之規定，係屬施工中變
    更契約之通知效力，尚非屬事後結算承攬報酬或扣款可未經
    異議即視為同意之約定，是證人己○○雖證述：「外勞點工
    部分要經過結算才會知道，可能要到一個月…（問：若施工
    廠商已退場，這部分的費用如何處理？）會用電話通知有這
    部分費用，我負責部分我與我們王組長都會通知」等語，既
    屬事後通知，亦不因而當然認原告已同意該借調外勞之費用
    ，尚不能作為認定借調外勞所生之費用可對原告扣款之證據
    ，附此敘明。
(三)、附表編號7無收縮水泥灌漿部分：
  1.第查本件被告所承攬統一高雄複合商業中心第一期新建工程
    主體工程（即統一夢時代）因屬大型百貨商場，為求地面上
    下樓層同時施工，以節省工期，故就地下室部分需採用逆打
    施工法，而原告所分包之地下室混凝土工程，則需考量逆打
    工法之特殊性，按兩造所簽上開混凝土壓送搗築工程補充說
    明第11點規定：「模板拆除後，若發現混凝土表面有蜂巢等
    瑕疵時，應立即補修完成，表面蜂巢將以水泥砂漿材料整平
    ，鋼筋露出部分以同強度之無收縮混凝土處理，其產生費用
    由承包商負責」等語，即係因應前開工法所為之特別規定，
    又證人即負責計算無收縮水泥數量之現場工程師丙○○證述
    混凝土澆置工人從上面看就清楚有無澆置到與板模對齊，要
    補就可以快補，不用等到拆，而且在混凝土未乾前再以混凝
    土補就不會要裂縫問題，如果乾了就無法再以混凝土修補，
    廠商若施作高度不足，如果模板已拆，模板要再動新組立，
    再澆置無收縮，不能澆置混凝土會有裂縫，如果廠商自行進
    場修補，材料也要用無收縮，該差額仍應由廠商吸收等語；
    而證人戊○○亦證述：樑柱澆置缺失如係灌漿沒有灌滿，隔
    天拆模就可以看到，伊負責的區塊的廠商（原告負責編號1
    至20樑柱，證人戊○○負責廠商為編號21至39之樑柱）表示
    成本太高不願補，因為負責模板的人不願意再來組模，需要
    很多家廠商協力，就會由無收縮的廠商來灌滿等語，證人己○○復證述：拆模後再請混凝土澆置有困難，因為還需要再
    組模，且柱頂太高，該留缺口就要留缺口，缺口間隙太低、
    太大這些問題，有時候是工程配合的問題，配合到完全標準
    有困難，習慣上就用無收縮進來灌，然後扣原告的錢等語，
    互核上開證人之證詞，應認因逆打工法於樑柱部分，除預留
    與上方15至20公分之標準空隙以作為以無收縮灌漿，避免混
    凝土無法澆置達無空隙之缺失，惟倘混凝土因澆置不足，於
    拆模前或混凝土未乾前尚難立即以混凝土澆置之方式作為瑕
    疵修補之方式，倘已拆模或混凝土已乾，則再以澆置混凝土
    之方式修補已有施工上縫隙不足之困難，且本件被告分包之
    廠商為多數小包，包括模板、混凝土澆置、無收縮及標高之
    廠商均各有不同，尚有與如板模等其他廠商間需另外配合工
    期、工班之問題，並與前述混凝土壓送搗築工程補充說明第
    11點所稱模板拆除後…露出部分以同強度之無收縮混凝土處
    理等語相符，即模板拆除前，混凝土澆置工及師父能自行知
    悉澆置高度是否與模板高度相符，此部分尚屬瑕疵之修補，
    倘模板拆除後，因已無法再行澆置混凝土，且其計算方式顯
    然已不能等同於原告所施作混凝土以體積計算單價之標準，
    且被告有另行分包無收縮之廠商，堪信此部分於此特殊工項
    已排除前述一般瑕疵修補通知之義務，而得逕依補充說明第
    11點之規定，澆置不足之瑕疵，不待通知，得逕以無收縮混
    凝土處理後，並由承攬人負擔所產生之費用。
  2.再查，本件原告混凝土澆置工程包含地下1 至5 樓停車場，
    樑柱則包括近20支樑柱，面積範圍甚大，而同時尚另有20支
    樑柱由其他廠商同時施作混凝土（生翔），此為兩造所不爭
    執，則無收縮廠商進場逐一填灌時，原告尚未退場，此經證
    人丙○○、己○○證述明確；而證人己○○復證述：本件原
    告就混凝土澆置施工柱頂灌的高度不夠，有請原告公司補作
    ，但是有的樓層桃高太高，如差個10公分、20公分補也不好
    補，上面的業主也不一定會同意，施工業主也會管，原告是
    不會再做了，因為那個部分應該是用無收縮處理，因為材料
    跟一般混凝土要不同，缺口太小是只能用無收縮，太大就會
    麻煩模板再組板再補澆置，拆模是如果差太多我們就會跟原
    告說高度要留好，如無收縮用量太多，會扣到他們的錢，本
    件目前扣比較多錢（無收縮），（提示被告提出樑柱缺失照
    片）是缺失，不應該呈現斜這麼多的情況，有時跟原告講沒
    有回來補，我們只會拍幾根代表，正常澆灌情況不會差這麼
    多，我們無法逐一檢查原告有無作到板模的高度，只能要求
    師父一定要做到，本件拆模後有發現未與板模同高之情形，
    柱頂請原告補時，原告並無意見爭執，拆掉之後跟他們講，
    他們有來看，下次不能再犯同樣的錯等語，足見證人己○○
    於現場監工時，已有當場告知原告其澆置缺失，並要求改進
    ，且原告當時確實仍在其他區域或樓層施工，尚未退場，偶
    而還會上樓（逆打工法由地下一樓施工至五樓），通知僅係
    舉手之勞，而監工亦與原告仍有密切往來，況且，原告每日
    進出工地，以被告所提供樑柱拆模後鋼筋裸露等一望即知之
    瑕疵，豈有未見之理，亦徵該等澆置不足之缺失，確實無法
    自行以混凝土澆置之方式加以修補，而應將該缺失逕以無收
    縮水泥澆灌後，逕予向原告扣款至明，亦符合前述此工項之
    工程慣例。證人己○○雖未就原告所有缺失一一拍照存證，
    而僅部分拍照，而因事隔已久，無法一一辨識完工前之情形
    ，亦與常情相符，惟其既親見原告之缺失，並親口告知，而
    與原告復無怨隙，其所為之證述，自可採信，原告空言否認
    施作有瑕疵，尚難採信。
  3.復查，證人丙○○已明確證述：無收縮廠商數量比量表廠商
    分攤金額是按照丈量部分算出來，是依現場每一根柱子一一
    計算出來的，會去現場丈量組立與澆置是否不足，如果不足
    我會扣款，模板組立完成後，先去看有無預留15公分，補到
    15公分我就不扣錢，不補的話費用就算在模板上，不補的話
    我們先不處理，因為在趕工，組立不夠的情況下如果澆置的
    部分與模板吻合，這部分仍是算在模板廠商費用，如果組立
    不夠澆置又不夠，則這部分就二家廠商皆要負擔，以以各自
    不夠的比例來負擔，不可能有組立不夠而澆置足夠之情形，
    如果組立夠，混凝土澆置不夠，就由混凝土廠商負責，數量
    有確定過的，計算至小數點第二位等語（並已加計漏估數量
    後所有下部結構之廠商，即追加工程部分，而無影響），雖
    證人丙○○並非負責原告部分無收縮施工之人員，惟其係進
    行全部無收縮計算之人員，其就所有無收縮之計算均採統一
    之標準，且其計價方式公平合理，應認其與負責原告施作範
    圍部分之丈量人員亦有充分確認後，始能算出無收縮分攤之
    金額，且證人丙○○負責無收縮施工之部分與原告施工部分
    為同樓面之不同樑柱範圍，原告施作部分有明顯澆置不足之
    情形外觀即可看出，業如前述，是其對於原告部分有無使用
    無收縮原料，其用料多寡，亦非全然不知，應認其所為計算
    之分攤金額，尚可採信。至原告雖一再抗辯被告未與原告確
    認，故需先證明其瑕疵範圍及分攤比例等內容之真正等語，
    惟證人丙○○係於95年1 月工程進行期間，於丈量後依紀錄
    所製成之上開分攤表，應無故意預為不利原告虛偽記載之必
    要，此與一般工程進行期間之出工情形僅能依現場監工之施
    工日報表或監工日報表作為認定之情形相同，並非因其係當
    事人之人員單方所製作，認未與他造確認即不能作為認定依
    據，是原告前揭所辯，即不足採。
  4.至於證人即進行標高之廠商立捷公司工地負責人丁○○所證
    述原告依其標高施作等語，其亦證述係處理地面之部分，並
    非柱子等語，則即與此所稱逆打工法因樑柱與天花板間所可
    能產生混凝土澆置不足之情形無關，尚難作為有利於原告之
    證述，併予敘明。故被告以證人丙○○實際丈量並逐一分攤
    廠商責任後所為無收縮水泥灌漿分攤表，認原告應分攤702,
    933 元之費用，而為附表編號7 之扣款抵銷，應屬可採。
(四)、附表編號18、20、21及22部分：
  1.經查，附表編號18、20、21分別為漏水之修補費用、樑柱管
    道間滲水之修補費用、屋頂及地下室滲水修補費用，而編號
    22部則為地下室停車RC地坪澆置完成面高差過大修補費用分
    攤，該等費用均屬於瑕疵修補之費用，而於混凝土壓送搗築
    工程補充說明中與滲漏水相關之說明僅有第11點，混凝土表
    面有蜂巢等瑕疵，其修補方式亦係將水泥砂漿材料整平，自
    屬原告可修補之瑕疵，與前述無收縮灌漿之情形不同，於本
    項工程並無特殊之處，且並無特別之約定或工程規定，是其
    關於瑕疵之修補，自仍應適用民法第493 條應先行通知承攬
    人修補之義務，至於地平高差修補，則約定於該補充說明中
    第17點：「地坪高程之精度須達±1CM ，否則日後如須修補
    平整度時，其所有費用概由承包商負責」等語，就此等瑕疵
    ，其亦僅有費用負擔之約定，並無特別排除前述修補義務之
    約定，應認定作人亦負有前述通知承攬人修補之義務。惟查
    ，附表編號18、20、21及22之項目，係被告分別於95年5 月
    至11月、96年12月、96年7 、8 月及96年12月所施作，已逾
    原告94年10月交付工作後所為；又查本件原告完工為94年10
    月，而被告與業主完成結構體驗收為96年6 月7 日，業據被
    告提出保固切結書為憑，另依兩造所簽定之工程承攬契約書
    第7 點規定，保固年限為經業主全部驗收完成後1 年，則原
    告就系爭工程之保固期間應自94年10月至97年6 月7 日，附
    表編號18、20、21、22之瑕疵修補均發生於前開保固期間，
    依工程承攬契約書附件第5 點第2 項雖約定：「保固期間內
    ，若可歸責於乙方（即原告）之施工不當、材料瑕疵等因素
    ，所致之損壞、漏水、機能不良等，應由乙方負責修復，不
    得再向甲方或業主收取任何費用；必要時，甲方（即被告）
    得自行修繕處理，所支出之費用由乙方負擔」等語，並未完
    全排除瑕疵應先行通知修補之義務，僅於必要時，被告始得
    自行修繕處理，而關於「必要時」，應由被告為舉證，被告
    雖稱因有緊急修補之必要等語，惟依證人戊○○所證：看起
    來是沒有時間急迫的情形，不曉得原告能不能補，（編號20
    、21）沒有通知原告修補，有的是在業主辦公室上方漏水，
    有時候是晚上通知我們漏水，沒辦法通知原告，是去巡的時
    候才發現，且漏水一次無法做好，要修理很多次，修理範圍
    越來越大，一次沒做好就要再來做，伊負責之部分（即生翔
    部分）會先以電話通知，不行的話用備忘錄通知，如果都不
    理會，很趕的時候就自己先作等語，尚難有何符合無法以電
    話通知廠商是否就瑕疵修補之緊急情況，是被告就自行修繕
    處理之必要性部分，既未能舉證以實其說，則其逕予扣款後
    始分別於96年8 月29日、96年12月14日、96年12月28日及96
    年12月12日以備忘錄通知原告修補後之扣款金額，並不能因
    此補正未先行通知修補之義務，且事後扣款結算之通知並無
    工程承攬契約書附件第9 點視為同意之適用餘地，亦如前所
    述，是被告主張扣抵編號18、20、21、22之瑕疵修補扣款，
    既已違反前述通知義務，自難認為有理由。
  2.至於被告於漏水瑕疵修補（即編號18、20、21）前，並未通
    知原告作確認，則於修補後，現場證據亦已付之闕如，而被
    告所提出之漏水缺失之現場照片，證人戊○○雖證述：原告
    負責部分因打水泥不夠緊實，裡面的水順著鋼筋滲出，會有
    水痕出現等語，並於被告所提出之照片中以鉛筆打勾，其理
    由為粉刷工程不會有漏水問題，惟證人己○○卻證述：「天
    花板的龜裂，是結構性的龜裂，沒有辦法防止，若是地下室
    的外牆有漏水就是連續壁施作的問題」等語，足見無法單以
    照片中顯示之漏水情形，即行判斷何處、何範圍是屬於可歸
    責於原告施工瑕疵，被告既無法具體指明，自難認屬於損害
    而對原告主張扣款。另證人丁○○已證述：（指樓板施作）
    地坪標高在標灌混凝土的高度讓他們有依據可以施作，整體
    粉光工程是表面的處理，為混凝土完表面的處理，實際澆置
    混凝土會有誤差值，板厚45公分，合理誤差1 至2 公分，原
    告有未澆置到合理誤差之情形，問題出在標高器安裝時，模
    板本身有預拱差不多是3 至5 公分，標高器如未達45公分，
    業主驗收會不過，被告負責人就要我們以現場45公分全部安
    裝標高器，板模本身組裝時有誤差，我們標高器沒有照水準
    儀下去測，就產生高低起伏，原告會依經驗自行在同一水平
    面上修正，標高器的問題有請被告簽切結書等語，足見地平
    本身已因標高預拱之爭執而有誤差存在，是被告所進行修補
    地平誤差之工程（即編號22）亦難認係可歸責於原告所造成
    之瑕疵損害，亦難對原告逕行主張扣款。
(五)、綜上，本件被告主張對原告為如附表所示之項目為扣款，附
    表編號1 、5 、11之代墊款項、編號19借調外勞費用、及編
    號7 無收縮水泥灌漿，共計748,533 元部分為可採外，其餘
    均無法對原告主張為扣款之抵銷。又查系爭工程承攬契約書
    5 條約定：「履約保證…俟乙方（即原告）完成本工程經甲
    方（即被告）驗收後退還…若因乙方違約造成甲方之損失，
    或乙方依本約或依法令規定應支付甲方款項而未支付時，甲
    方得不經通知逕行填寫到期日並提示上述保證本票…」、而
    第6 條第4 項則約定：「…乙方於各期工程請款所累積之保
    留款總額，俟甲方會同業主總體驗收合格並與業主結清尾款
    後，由乙方依照工地例行之估驗計價作業程序申請支付…」
    、第7 條約定：「本工程經業主全部驗收完成/ 於結清乙方
    保留款後…由乙方應領之保留款總額中提撥工程未稅總額1%
    ，轉為本工程之『保固保證金』，乙方於保固期滿後申請支
    付…」，而依一般工程慣例，承包商對於下包廠商之工程保
    留款，多以經業主（本件即為統正開發公司）驗收合格為給
    付條件，以避免承包商自行驗收合格而給付下包廠商後，於
    業主正式驗收時卻未能收合格，致須修補或遭違約扣款之風
    險，且工程既係欲交付業主，則由業主為驗收亦可避免承包
    商自行驗收時所須另行支出之驗收成本，對承包商而言，應
    屬較為有利，此亦與「保留款」性質上屬於由定作人保留一
    定比例之金額，作為預防承攬人應負債務不履行責任時，得
    主張扣款（抵銷）之用相符，惟履約保證金與保留款性質仍
    屬不同，本件原告所施作之項目雖未經正式行文驗收，惟其
    完工交付予被告退場時間為94年10月，最後一次辦理估驗計
    付款最遲係於95年1 月，為兩造所不爭執，並依證人己○○
    證述：混凝土隔天拆模沒有大缺失，就會算是驗收，並作請
    款動作等語，堪信原告已依約履行其施工項目，且本件復另
    行有保留款作為業主驗收時預扣款，應認於95年1 月間即已
    符合前述第5 條之約定，被告應將履約保證本票發還原告，
    至於保留款則應於業主驗收合格之96年6 月7 日（參前所述
    ）支付，至於保固保證金，則依兩造間1 年保固期間之約定
    ，97年6 月7 日，被告亦應支付保固保證金，足見被告所收
    領之系爭本票及保留款，清償期均已屆至，而各依保留款及
    履約保證性質之不同，被告於抵銷時，其抵充順序自應儘先
    扣抵保留款，不足部分，始扣抵系爭本票之金額。故本件之
    保留款為1,198,378 元，被告抵銷其中748,533 元後，應支
    付原告之金額為449,845 元（計算式：1,198,378 元－748,
    533 元＝449,845 元），至於系爭本票，即無扣抵之金額，
    應予返還。
五、綜據上述，本件被告主張扣款之項目及金額，除附表編號1
    、5 、7 、11及19，計748,533 元為可採外，其餘均難採信
    。從而，原告基於系爭工程契約之法律關係，請求被告應返
    還系爭本票、給付449,845 元及自97年11月25日起（於前開
    清償期屆至後存證信函定期催告）至清償日止，按週年利率
    百分之5 計算之利息，為有理由，應予准許，逾此範圍之請
    求則為無理由，應予駁回。本件原告勝訴部分，兩造分別陳
    明願供擔保請准宣告假執行或免為假執行，核無不合，爰分
    別酌定相當之擔保金額，予以准許。至原告敗訴部分，其假
    執行之聲請失所附麗，應予駁回。
據上論結：本件原告之訴一部為有理由，一部為無理由，依民事
訴訟法第79條、第390條第2項、第392條第2項，判決如主文。
中    華    民    國    99    年    9     月    2     日
                        民事第三庭  法  官  陳筱蓉
上為正本係照原本作成
如對本判決上訴，須於判決送達後20日內向本院提出上訴狀。如
委任律師提起上訴者，應一併繳納上訴審裁判費。
中    華    民    國    99    年    9     月    2     日
                                    書記官  蔡佩媛
附表：
┌───┬───────────────────┬─────┐
│編號  │ 扣款原因                             │金額      │
├───┼───────────────────┼─────┤
│1     │ 94年10月借用施工機具費用             │ 22,300元 │
├───┼───────────────────┼─────┤
│2     │ 94年10月借調外勞                     │ 47,354元 │
├───┼───────────────────┼─────┤
│3     │ 94年11月借調外勞                     │  4,689元 │
├───┼───────────────────┼─────┤
│4     │ 94年11月借調外勞                     │    682元 │
├───┼───────────────────┼─────┤
│5     │ 94年12月違反勞工安全衛生規定罰款     │  2,000元 │
├───┼───────────────────┼─────┤
│6     │ 94年12月借調外勞                     │  9,785元 │
├───┼───────────────────┼─────┤
│7     │ 無收縮金額（施工不良導致高低不平之修 │702,933元 │
│      │ 補費用）                             │          │
├───┼───────────────────┼─────┤
│8     │ 95年1月借調外勞                      │ 20,097元 │
├───┼───────────────────┼─────┤
│9     │ 94年12借調外勞                       │  5,696元 │
├───┼───────────────────┼─────┤
│10    │ 95年3月借調外勞                      │  1,400元 │
├───┼───────────────────┼─────┤
│11    │ 代購五金墊款                         │    800元 │
├───┼───────────────────┼─────┤
│12    │ 95年4月借調外勞                      │126,136元 │
├───┼───────────────────┼─────┤
│13    │ 95年5月借調外勞                      │ 52,020元 │
├───┼───────────────────┼─────┤
│14    │ 95年6月借調外勞                      │      0元 │
├───┼───────────────────┼─────┤
│15    │ 95年7月借調外勞                      │  3,812元 │
├───┼───────────────────┼─────┤
│16    │ 95年8月借調外勞                      │  4,596元 │
├───┼───────────────────┼─────┤
│17    │ 95年10月借調外勞                     │  2,800元 │
├───┼───────────────────┼─────┤
│18    │ 95年5至11月施工不良導致漏水之修補費用│ 84,063元 │
├───┼───────────────────┼─────┤
│19    │ 94年9月借調外勞                      │ 20,500元 │
├───┼───────────────────┼─────┤
│20    │ 96年12月施工不良樑柱管道間滲水修繕   │  6,175元 │
├───┼───────────────────┼─────┤
│21    │ 96年7、8月間屋頂及地下室滲水修補費用 │ 59,500元 │
├───┼───────────────────┼─────┤
│22    │ 96年12月地下室停車RC地坪澆置完成面高 │554,956元 │
│      │ 差過大修補費用分攤                   │          │
└───┴───────────────────┴─────┘

司法院資訊處製作；財團法人民間司法改革基金會備份。
